---
title: "Tugas Pertemuan 4"
author: "Ferdian Hidayat"
date: "2026-09-17"
output:
  rmdformats::readthedown
---

# Proses MA(2)

## Pembangkitan model MA(2) dengan 𝜃1 = 0.4 dan 𝜃2 = 0.6 sebanyak 300 data (Manual dan dengan arima.sim)


### Manual
```{r}
set.seed(131)
wn <- rnorm(300)
```
```{r}
ma2 <- wn[1:2]
```


```{r}
for(i in 3:300){
  ma2[i] <- wn[i] + 0.4 * wn[i-1] + 0.6 * wn[i-2]
}

ma2
```

### Pembangkitan menggunakan arima.sim()

```{r}
set.seed(131)

ma2_sim <- arima.sim(
  list(order = c(0,0,2), ma = c(0.4,0.6)),
  n = 300
)

ma2_sim
```

## Plot Time Series

```{r}
ts.plot(ma2,
        main = "Plot Time Series MA(2)",
        ylab = "Yt",
        xlab = "Waktu")
```

```{r}
ts.plot(ma2_sim,
        main = "Plot Time Series MA(2) dengan arima.sim()",
        ylab = "Yt",
        xlab = "Waktu")
```
data berfluktuasi di sekitar nilai rata-rata yang relatif konstan dan tidak menunjukkan pola tren naik/turun maupun perubahan varians yang mencolok.

## Plot ACF

```{r}
acf(ma2, lag.max = 20,
    main = "ACF MA(2)")
```


```{r}
acf(ma2_sim, lag.max = 20,
    main = "ACF MA(2) dengan arima.sim()")
```
korelasi terlihat signifikan terutama pada lag 1 dan lag 2, kemudian setelah lag 2 sebagian besar berada di dalam batas kepercayaan. Pola ini sesuai dengan karakteristik proses MA(2), yaitu ACF terputus setelah lag ke-2.

## Plot PACF
```{r}
pacf(ma2,
     main = "PACF MA(2)")
```

## Plot EACF
```{r}
TSA::eacf(ma2)
```
nilai autokorelasi parsial cenderung menurun/berfluktuasi setelah beberapa lag dan tidak menunjukkan pola yang mengindikasikan adanya tren atau ketidakstasioneran.

### Kesimpulan
Berdasarkan plot time series, ACF, dan PACF, data MA(2) dapat diidentifikasi sebagai data yang stasioner dalam rataan. Hal ini ditunjukkan oleh data yang berfluktuasi di sekitar rata-rata yang relatif konstan tanpa adanya tren, serta ACF yang terputus setelah lag ke-2.

## Scatterplot (Y_t) dengan Y_t−1

```{r}
yt_ma <- ma2[-1]
```

```{r}
yt_1_ma <- ma2[-300]
```

```{r}
plot(x = yt_1_ma,
     y = yt_ma,
     main = "Scatterplot Yt dengan Yt-1",
     xlab = "Yt-1",
     ylab = "Yt")
```

```{r}
cor(yt_ma, yt_1_ma)
```

## Scatterplot Y_t dengan Y_t−2

```{r}
yt_ma2 <- ma2[-c(1,2)]
```

```{r}
yt_2_ma <- ma2[-c(299,300)]
```

```{r}
plot(x = yt_2_ma,
     y = yt_ma2,
     main = "Scatterplot Yt dengan Yt-2",
     xlab = "Yt-2",
     ylab = "Yt")
```

```{r}
cor(yt_ma2, yt_2_ma)
```

## Scatterplot Y_t dengan Y_t−3

```{r}
yt_ma3 <- ma2[-c(1,2,3)]
```

```{r}
yt_3_ma <- ma2[-c(298,299,300)]
```

```{r}
plot(x = yt_3_ma,
     y = yt_ma3,
     main = "Scatterplot Yt dengan Yt-3",
     xlab = "Yt-3",
     ylab = "Yt")
```

```{r}
cor(yt_ma3, yt_3_ma)
```

## Autokorelasi dari Data Bangkitan

```{r}
acf(ma2, lag.max = 10)
```

```{r}
acf_result <- acf(ma2, lag.max = 10, plot = FALSE)

acf_result$acf
```

## Autokorelasi Teoritis MA(2)

```{r}
theta1 <- 0.4
theta2 <- 0.6

rho0 <- 1

rho1 <- (theta1 + theta1*theta2) /
        (1 + theta1^2 + theta2^2)

rho2 <- theta2 /
        (1 + theta1^2 + theta2^2)

rho3 <- 0

rho0
rho1
rho2
rho3
```

# Proses AR(2)

##  Bangkitkan model ARMA(2,2) dengan 𝜃1 = 0.4, 𝜃2 = 0.6 ,𝜙1 = 0.5 dan 𝜙2 = 0.2 sebanyak 300 data (Manual dan arima.sim)

### Manual

```{r}
set.seed(131)
wn <- rnorm(300)
```

```{r}
n <- length(wn)
n

ar <- c(1:n)

ar[1] <- wn[1]
ar[2] <- wn[2]

for(i in 3:n){
  ar[i] <- wn[i] + 0.5*ar[i-1] + 0.2*ar[i-2]
}

ar
```

### arima.sim

```{r}
ar2 <- arima.sim(list(order=c(2,0,0), ar=c(0.5,0.2)), n=300)
ar2
```

##  Buat plot time series, plot ACF, plot PACF dan plot EACF. Idenifikasi apakah data tersebut stasioner

### Plot Time Series
```{r}
ts.plot(ar)
```
Plot time series menunjukkan data berfluktuasi di sekitar nilai rata-rata yang relatif konstan. Tidak terlihat adanya tren naik atau turun yang sistematis.

### Plot ACF

```{r}
acf(ar)
```
Plot ACF menunjukkan autokorelasi yang menurun secara bertahap dan kemudian mendekati nol. Tidak ada pola ACF yang bertahan sangat tinggi pada banyak lag, sehingga tidak mengindikasikan adanya ketidakstasioneran.

### Plot PACF

```{r}
pacf(ar)
```
Plot PACF menunjukkan nilai yang besar pada beberapa lag awal, kemudian sebagian besar nilai berada di dalam batas kepercayaan.

### Plot EACF

```{r}
TSA::eacf(ar)
```
Plot EACF juga memberikan pola yang masih konsisten dengan proses AR, bukan pola yang menunjukkan adanya differencing.

### Kesimpulan

Berdasarkan plot time series, ACF, PACF, dan EACF, data  dapat diidentifikasi sebagai data yang stasioner dalam rataan. Hal ini ditunjukkan oleh data yang berfluktuasi di sekitar nilai rata-rata yang relatif konstan tanpa adanya tren, serta ACF yang menurun secara bertahap menuju nol. Dengan demikian, data AR(2) tidak memerlukan proses differencing.

## Buat scatterplot antara 𝑌𝑡 dengan 𝑌𝑡−1, 𝑌𝑡 dengan 𝑌𝑡−2 serta 𝑌𝑡dengan 𝑌𝑡−3

### Korelasi antara Y_t dengan Y_t−1

```{r}
yt_ar <- ar[-1]
yt_ar
```

```{r}
yt_1_ar <- ar[-300]
yt_1_ar
```

```{r}
plot(y=yt_ar,x=yt_1_ar)
```

```{r}
cor(yt_ar,yt_1_ar)
```

### Korelasi antara Y_t dengan Y_t−2

```{r}
yt_ar2 <- ar[-c(1,2)]
yt_ar2
```

```{r}
yt_2_ar <- ar[-c(299,300)]
yt_2_ar
```

```{r}
plot(y=yt_ar2,x=yt_2_ar)
```

```{r}
cor(yt_ar2,yt_2_ar)
```

### Korelasi antara Y_t dengan Y_t−3

```{r}
yt_ar3 <- ar[-c(1,2,3)]
yt_ar3
```

```{r}
yt_3_ar <- ar[-c(298,299,300)]
yt_3_ar
```

```{r}
plot(y=yt_ar3,x=yt_3_ar)
```

```{r}
cor(yt_ar3,yt_3_ar)
```

## Hitung autokorelasi masing masing baik dari data bangkitan maupun secara teoritis

### Autokorelasi dari data bangkitan

```{r}
acf_ar <- acf(ar, lag.max = 3, plot = FALSE)

acf_ar$acf
```

```{r}
rho1_data <- acf_ar$acf[2]
rho2_data <- acf_ar$acf[3]
rho3_data <- acf_ar$acf[4]

rho1_data
rho2_data
rho3_data
```


### Autokorelasi secara teoritis

```{r}
phi1 <- 0.5
phi2 <- 0.2

rho0 <- 1

rho1_teori <- phi1 / (1 - phi2)

rho2_teori <- phi1 * rho1_teori + phi2 * rho0

rho3_teori <- phi1 * rho2_teori + phi2 * rho1_teori

rho1_teori
rho2_teori
rho3_teori
```


### Perbandingan

```{r}
data_autokorelasi <- c(
  rho1_data,
  rho2_data,
  rho3_data
)

teori_autokorelasi <- c(
  rho1_teori,
  rho2_teori,
  rho3_teori
)

hasil <- data.frame(
  Lag = 1:3,
  Data_Bangkitan = data_autokorelasi,
  Teoritis = teori_autokorelasi
)

hasil
```


# Proses ARMA(2,2)

## Bangkitkan model ARMA(2,2) dengan 𝜃1 = 0.4, 𝜃2 = 0.6 ,𝜙1 = 0.5 dan 𝜙2 = 0.2 sebanyak 300 data (Manual dan arima.sim)

### Manual

```{r}
set.seed(131)
wn <- rnorm(300)
```

```{r}
n <- length(wn)

arma22 <- c(1:n)

arma22[1] <- wn[1]
arma22[2] <- wn[2]
```

```{r}
for(i in 3:n){
  arma22[i] <- 0.5*arma22[i-1] +
                0.2*arma22[i-2] +
                0.4*wn[i-1] +
                0.6*wn[i-2] +
                wn[i]
}

arma22
```

### arima.sim

```{r}
set.seed(131)

arma22_sim <- arima.sim(
  list(order=c(2,0,2),
       ar=c(0.5,0.2),
       ma=c(0.4,0.6)),
  n=300
)

arma22_sim
```

## Buat plot time series, plot ACF, plot PACF dan plot EACF. Identifikasi apakah data tersebut stasioner

### Plot Time Series

```{r}
par(mfrow = c(1, 2))

ts.plot(arma22,
        main="ARMA(2,2) Manual")

ts.plot(arma22_sim,
        main="ARMA(2,2) arima.sim")

par(mfrow = c(1, 1))
```
Pada plot time series ARMA(2,2) manual maupun arima.sim, data terlihat berfluktuasi di sekitar nilai rata-rata yang relatif konstan. Tidak terlihat adanya pola tren naik atau turun yang sistematis. Varians data juga relatif stabil sepanjang waktu.

### Plot ACF
```{r}
par(mfrow = c(1, 2))

acf(arma22,
    main="ACF ARMA(2,2) Manual")

acf(arma22_sim,
    main="ACF ARMA(2,2) arima.sim")

par(mfrow = c(1, 1))
```
Pada plot ACF, terlihat korelasi yang cukup tinggi pada beberapa lag awal, kemudian nilainya menurun secara bertahap menuju nol. Setelah beberapa lag, sebagian besar nilai ACF berada di dalam batas signifikansi.
ACF mendukung adanya proses ARMA dan tidak menunjukkan pola ketidakstasioneran.
### Plot PACF

```{r}
par(mfrow = c(1, 2))

pacf(arma22,
     main="PACF ARMA(2,2) Manual")

pacf(arma22_sim,
     main="PACF ARMA(2,2) arima.sim")

par(mfrow = c(1, 1))
```
Pada plot PACF, terlihat spike yang signifikan terutama pada lag 1 dan lag 2, kemudian nilai PACF pada lag berikutnya sebagian besar berada di dalam batas signifikansi.

Adanya pengaruh yang kuat pada lag awal kemudian mengecil menunjukkan adanya komponen AR, dengan orde yang sesuai dengan AR(2).

### Plot EACF

```{r}
TSA::eacf(arma22)
```
Pada tabel EACF, simbol x menunjukkan nilai yang signifikan sedangkan o menunjukkan nilai yang tidak signifikan. Pola o mulai terlihat membentuk pola segitiga di sekitar AR = 2 dan MA = 2. EACF mengindikasikan model ARMA(2,2).

### Kesimpulan

Berdasarkan plot time series, ACF, PACF, dan EACF, data hasil bangkitan ARMA(2,2) dapat diidentifikasi sebagai data yang stasioner dalam rataan. Plot time series menunjukkan fluktuasi di sekitar rata-rata yang relatif konstan. ACF menunjukkan pola menurun secara bertahap, sedangkan PACF menunjukkan pengaruh yang kuat pada lag awal. Berdasarkan EACF, pola mengarah pada model dengan orde AR = 2 dan MA = 2. Dengan demikian, hasil identifikasi grafik mendukung model ARMA(2,2).

## Buat scatterplot antara 𝑌𝑡 dengan 𝑌𝑡−1, 𝑌𝑡 dengan 𝑌𝑡−2 serta 𝑌𝑡 dengan 𝑌𝑡−3

### Korelasi antara Y_t dengan Y_t−1

```{r}
yt_arma <- arma22[-1]
yt_arma
```

```{r}
yt_1_arma <- arma22[-300]
yt_1_arma
```

```{r}
plot(y=yt_arma,
     x=yt_1_arma,
     main="Yt dengan Yt-1",
     xlab="Yt-1",
     ylab="Yt")
```

```{r}
cor(yt_arma,yt_1_arma)
```


### Korelasi antara Y_t dengan Y_t−2

```{r}
yt_arma2 <- arma22[-c(1,2)]
yt_arma2
```

```{r}
yt_2_arma <- arma22[-c(299,300)]
yt_2_arma
```

```{r}
plot(y=yt_arma2,
     x=yt_2_arma,
     main="Yt dengan Yt-2",
     xlab="Yt-2",
     ylab="Yt")
```

```{r}
cor(yt_arma2,yt_2_arma)
```

### Korelasi antara Y_t dengan Y_t−3

```{r}
yt_arma3 <- arma22[-c(1,2,3)]
yt_arma3
```

```{r}
yt_3_arma <- arma22[-c(298,299,300)]
yt_3_arma
```

```{r}
plot(y=yt_arma3,
     x=yt_3_arma,
     main="Yt dengan Yt-3",
     xlab="Yt-3",
     ylab="Yt")
```

```{r}
cor(yt_arma3,yt_3_arma)
```

## Hitung autokorelasi masing masing baik dari data bangkitan maupun secara teoritis

### Autokorelasi Data Bangkitan

```{r}
acf_arma <- acf(arma22, lag.max=3, plot=FALSE)

rho1_data <- acf_arma$acf[2]
rho2_data <- acf_arma$acf[3]
rho3_data <- acf_arma$acf[4]

rho1_data
rho2_data
rho3_data
```

### Autokorelasi Teoritis ARMA(2,2)
```{r}
phi <- c(0.5,0.2)
theta <- c(0.4,0.6)

acf_teori <- ARMAacf(
  ar=phi,
  ma=theta,
  lag.max=3
)

acf_teori
```

```{r}
rho1_teori <- acf_teori[2]
rho2_teori <- acf_teori[3]
rho3_teori <- acf_teori[4]

rho1_teori
rho2_teori
rho3_teori
```

### Perbandingan

```{r}
data_autokorelasi <- c(
  rho1_data,
  rho2_data,
  rho3_data
)

teori_autokorelasi <- c(
  rho1_teori,
  rho2_teori,
  rho3_teori
)

hasil <- data.frame(
  Lag=1:3,
  Data_Bangkitan=data_autokorelasi,
  Teoritis=teori_autokorelasi
)

hasil
```
















































