---
title: "Pemodelan ARIMA - Pendugaan Parameter, Diagnostik Model, dan Peramalan"
subtitle: "Jumlah Penumpang Harian Monorail (100 Periode)"
author: "Ferdian Hidayat"
date: "`r format(Sys.Date(), '%d %B %Y')`"
output:
  html_document:
    toc: true
    toc_float: true
    toc_depth: 3
    number_sections: true
    code_folding: show
    df_print: paged
    self_contained: true
---

```{r setup, include=FALSE}
knitr::opts_chunk$set(echo = TRUE, message = FALSE, warning = FALSE)

# Pembantu format angka (koma desimal) agar teks interpretasi mengikuti hasil kode
fmt  <- function(x, d = 3) format(round(x, d), decimal.mark = ",", nsmall = d)
fmtp <- function(p) ifelse(p < 0.0001, "< 0,0001", fmt(p, 4))
```

# Packages

```{r}
library(readxl)
library(ggplot2)
library(tseries)
library(MASS)
library(forecast)
library(TSA)
library(lmtest)
library(car)
library(knitr)
```


# Data

Data yang digunakan adalah data jumlah penumpang harian Monorail sebanyak
100 periode, yaitu mulai 13 Februari 2024 sampai 22 Mei 2024.

```{r}
# File data diletakkan satu folder dengan Rmd ini di repositori GitHub
# (atau ganti dengan URL raw GitHub, seperti pada materi)
file.data <- "D:\\Kuliah\\Semester 5\\Metode Peramalan Deret Waktu\\mpdw\\Pertemuan 6 dan 7\\Tugas\\Data 100 Periode.xlsx"

data100 <- read_excel(file.data)
colnames(data100) <- c("date", "y")
data100$date <- as.Date(data100$date)
head(data100)

cat("Periode:", format(min(data100$date)), "s.d.", format(max(data100$date)),
    "| Jumlah data:", nrow(data100), "| Data hilang:", sum(is.na(data100$y)))
```

Data dibagi menjadi data latih dan data uji dengan proporsi 80:20 (80 data
latih dan 20 data uji). Karena data harian, pola mingguan diperhitungkan
dengan `frequency = 7`.

```{r}
n.train <- 80
y.all   <- data100$y
train   <- y.all[1:n.train]
test    <- y.all[(n.train + 1):100]

train.ts <- ts(train, frequency = 7)
test.ts  <- ts(test,  start = n.train + 1)
```

## Eksplorasi Data

### Plot Data Penuh

```{r}
plot.ts(ts(y.all), lty = 1, xlab = "Waktu (hari ke-)", ylab = "Jumlah Penumpang",
        main = "Plot Data Jumlah Penumpang Monorail")
abline(v = n.train, col = "red", lty = 2)
```

Garis merah putus-putus memisahkan data latih (kiri) dan data uji (kanan).

### Plot Data Latih

```{r}
plot.ts(ts(train), lty = 1, xlab = "Waktu (hari ke-)", ylab = "Jumlah Penumpang",
        main = "Plot Data Latih")
```

### Plot Data Uji

```{r}
plot.ts(test.ts, lty = 1, xlab = "Waktu (hari ke-)", ylab = "Jumlah Penumpang",
        main = "Plot Data Uji")
```

Pada plot terlihat pola yang berulang setiap 7 hari: jumlah penumpang pada
hari kerja lebih tinggi (sekitar 52 ribu sampai 62 ribu) dibandingkan akhir
pekan (sekitar 35 ribu sampai 50 ribu). Selain itu terdapat beberapa
penurunan tajam yang tidak mengikuti pola mingguan, yaitu pada 28 Maret 2024
(sekitar 38 ribu, pada data latih), 7 dan 8 Mei 2024 (sekitar 29 ribu dan 28
ribu), serta 22 Mei 2024 (sekitar 42 ribu). Tiga tanggal terakhir berada pada
data uji. Pola mingguan akan dicek melalui plot ACF, sedangkan penurunan
tajam tersebut dicatat sebagai pencilan yang dapat memengaruhi pendugaan
model (untuk pencilan pada data latih) dan akurasi peramalan (untuk pencilan
pada data uji).

# Uji Stasioneritas Data

## Plot ACF

```{r}
stats::acf(train, lag.max = 28, main = "ACF Data Latih")
acf.train <- stats::acf(train, lag.max = 28, plot = FALSE)$acf[-1]
lag.max.acf <- which.max(abs(acf.train))
```

Plot ACF menunjukkan autokorelasi yang kembali menguat pada lag kelipatan 7
(lag ke-7 sebesar 0,585 dan lag ke-14 sebesar
0,323), dengan autokorelasi terbesar berada pada lag
ke-7 (0,585). Pola naik-turun yang
berulang setiap 7 lag mengindikasikan bahwa data mengandung pola musiman
mingguan sehingga data belum dapat dikatakan stasioner dalam rataan jika
hanya dilihat secara eksplorasi.

## Uji ADF

```{r}
adf.awal <- tseries::adf.test(train)
adf.awal
```

$H_0$ : Data tidak stasioner dalam rataan

$H_1$ : Data stasioner dalam rataan

Berdasarkan uji ADF, didapat *p-value* sebesar 0,0189 yang
lebih kecil dari taraf nyata 5% sehingga tolak $H_0$ dan data stasioner
dalam rataan menurut uji ADF. Namun, plot ACF masih menunjukkan pola
musiman sehingga pola tersebut tetap perlu ditangani pada tahap pemodelan.
(Uji ADF menguji akar unit biasa, bukan akar unit musiman, sehingga uji ini
tidak menggantikan pemeriksaan pola musiman pada plot ACF.)

## Plot Box-Cox

```{r}
index <- seq(1:n.train)
bc <- boxcox(train ~ index, lambda = seq(-2, 4, by = 0.1))

lambda.opt <- bc$x[which.max(bc$y)]
ci <- bc$x[bc$y > max(bc$y) - 0.5 * qchisq(0.95, 1)]
c(Lambda_Optimum = lambda.opt, Batas_Bawah = min(ci), Batas_Atas = max(ci))
```

Nilai $\lambda$ optimum sebesar 3,88 dengan selang kepercayaan
95% antara 2,30 dan 4,00. Selang tersebut tidak
memuat nilai 1 sehingga data belum stasioner dalam ragam. Batas atas selang
berimpit dengan batas atas rentang $\lambda$ yang dicoba (4), dan Box-Cox
terhadap indeks waktu tidak memperhitungkan pola musiman maupun pencilan,
sehingga hasil ini perlu ditafsirkan hati-hati. Pada tugas ini transformasi
tidak dilakukan agar sejalan dengan materi, dan hal ini dicatat sebagai
keterbatasan.

# Penanganan Ketidakstasioneran Data

Karena terdapat pola mingguan, dilakukan differencing musiman lag 7
($D = 1$). Dilanjutkan differencing biasa ($d = 1$) apabila data masih
belum stasioner.

```{r}
# Differencing musiman lag 7
train.d7 <- diff(train, lag = 7)
plot.ts(train.d7, xlab = "Waktu", ylab = "Selisih lag 7",
        main = "Plot Differencing Musiman (lag 7)")
abline(h = mean(train.d7), col = "red", lty = 2)
```

```{r}
stats::acf(train.d7,  lag.max = 28, main = "ACF Differencing Musiman")
stats::pacf(train.d7, lag.max = 28, main = "PACF Differencing Musiman")
```

```{r}
adf.d7 <- tseries::adf.test(train.d7)
adf.d7
```

Uji ADF setelah differencing musiman menghasilkan *p-value*
0,282 (> 0,05 sehingga data belum stasioner dalam rataan).
Artinya differencing musiman saja belum cukup, sehingga perlu differencing
biasa tambahan.

```{r}
# Differencing tambahan (d = 1)
train.d7d1 <- diff(train.d7, differences = 1)
adf.d7d1 <- tseries::adf.test(train.d7d1)
adf.d7d1
```

Setelah differencing musiman dan differencing biasa, *p-value* uji ADF
adalah 0,0100 (< 0,05) sehingga data sudah stasioner
dalam rataan. Dengan demikian model tentatif yang dibandingkan menggunakan
$d = 1$ dan $D = 1$. (Perlu dicatat bahwa setelah dua kali differencing hanya
tersisa 72 pengamatan, dan uji ADF pada sampel sekecil ini
memiliki daya yang terbatas. Kemungkinan *over-differencing* dibahas pada
bagian model terbaik.)

Seperti pada materi, kestasioneran dalam ragam dicek kembali dengan
Box-Cox pada data hasil differencing. Karena Box-Cox mensyaratkan nilai
positif, data hasil differencing digeser terlebih dahulu dengan sebuah
konstanta.

```{r}
index.diff <- seq(1:length(train.d7d1))

min.val <- min(train.d7d1)
if (min.val <= 0) {
  c.shift <- abs(min.val) + 1
  train.shifted <- train.d7d1 + c.shift
} else {
  train.shifted <- train.d7d1
}

bc.diff <- boxcox(train.shifted ~ index.diff, lambda = seq(0.5, 2, by = 0.1))

lambda.opt.diff <- bc.diff$x[which.max(bc.diff$y)]
ci.diff <- bc.diff$x[bc.diff$y > max(bc.diff$y) - 0.5 * qchisq(0.95, df = 1)]
c(Lambda_Optimum = lambda.opt.diff, Batas_Bawah = min(ci.diff), Batas_Atas = max(ci.diff))
```

Nilai $\lambda$ optimum setelah differencing sebesar 0,92
dengan selang kepercayaan 95% antara 0,68 dan
1,23. Selang tersebut memuat nilai 1 sehingga data hasil
differencing dianggap stasioner dalam ragam dan dapat dilanjutkan ke tahap
identifikasi model. Karena data digeser dengan konstanta, nilai $\lambda$ ini
bergantung pada konstanta yang dipilih sehingga hanya dipakai sebagai
pemeriksaan kasar, sesuai prosedur pada materi.

# Identifikasi Model

```{r}
acf.d   <- stats::acf(train.d7d1,  lag.max = 28, plot = FALSE)$acf[-1]
pacf.d  <- stats::pacf(train.d7d1, lag.max = 28, plot = FALSE)$acf
batas   <- 1.96 / sqrt(length(train.d7d1))
```

## Plot ACF

```{r}
stats::acf(train.d7d1, lag.max = 28, main = "ACF Differencing Musiman + Biasa")
```

Berdasarkan plot ACF data hasil differencing ($d = 1$, $D = 1$), spike
signifikan terlihat pada lag ke-1 (-0,29) dan lag ke-7
(-0,26) dengan batas signifikansi sekitar $\pm$
0,23. Spike pada lag ke-1 menunjukkan adanya komponen MA
non-musiman ($q = 1$), sedangkan spike pada lag ke-7 menunjukkan komponen MA
musiman ($Q = 1$). Spike kecil pada lag yang lebih jauh tidak diperhatikan
karena nilainya hanya sedikit di atas batas. Jika PACF dianggap *tails off*,
model tentatifnya adalah ARIMA(0,1,1)(0,1,1)[7].

## Plot PACF

```{r}
stats::pacf(train.d7d1, lag.max = 28, main = "PACF Differencing Musiman + Biasa")
```

Berdasarkan plot PACF, spike signifikan terlihat pada lag ke-1
(-0,29), sedangkan lag berikutnya menurun secara perlahan
(lag ke-2 sebesar -0,20 dan lag ke-3 sebesar
-0,14). Jika plot ACF dianggap *tails off*, maka model
tentatifnya adalah ARIMA(1,1,0)(0,1,1)[7]. Jika baik ACF maupun PACF
dianggap *tails off*, model yang terbentuk adalah ARIMA(1,1,1)(0,1,1)[7].

## Plot EACF

```{r}
eacf(train.d7d1)
```

EACF dibaca dari ujung segitiga pola nol (o) untuk menentukan orde (p, q)
non-musiman. Pada hasil di atas, kolom MA ke-0 masih berisi x pada baris AR
0 sampai 6 dan sisanya hampir seluruhnya berupa o, sehingga ujung segitiga
tidak tegas dan mengarah ke orde kecil ($p, q \le 1$). EACF ini dihitung pada
data yang masih memuat struktur musiman lag 7, sehingga EACF hanya dipakai
sebagai penguat untuk model dengan orde non-musiman kecil, bukan sebagai
penentu tunggal.

## Model Tentatif

Berdasarkan ACF, PACF, dan EACF, ditetapkan model tentatif berikut (dengan
$s = 7$). Model dengan $d = 0$ dan model ARIMA non-musiman disertakan sebagai
pembanding saja, karena hasil uji ADF menunjukkan data memerlukan
differencing musiman dan differencing biasa.

```{r}
kandidat <- list(
  "ARIMA(0,0,0)(0,1,1)[7]" = list(order = c(0,0,0), seasonal = c(0,1,1)),
  "ARIMA(1,0,0)(0,1,1)[7]" = list(order = c(1,0,0), seasonal = c(0,1,1)),
  "ARIMA(0,0,1)(0,1,1)[7]" = list(order = c(0,0,1), seasonal = c(0,1,1)),
  "ARIMA(1,0,1)(0,1,1)[7]" = list(order = c(1,0,1), seasonal = c(0,1,1)),
  "ARIMA(0,1,1)(0,1,1)[7]" = list(order = c(0,1,1), seasonal = c(0,1,1)),
  "ARIMA(1,1,0)(0,1,1)[7]" = list(order = c(1,1,0), seasonal = c(0,1,1)),
  "ARIMA(0,1,1)"           = list(order = c(0,1,1), seasonal = c(0,0,0))
)
kable(data.frame(No = seq_along(kandidat), Model = names(kandidat)))
```

# Pendugaan Parameter Model Tentatif

```{r}
fit.model <- function(spec) {
  Arima(train.ts, order = spec$order,
        seasonal = list(order = spec$seasonal, period = 7), method = "ML")
}
models <- lapply(kandidat, fit.model)

for (nm in names(models)) {
  cat("\n=====", nm, "=====\n")
  print(summary(models[[nm]]))
  print(coeftest(models[[nm]]))
}
```

## Ringkasan AIC

```{r}
signif.all <- function(m) {
  ct <- suppressWarnings(coeftest(m))
  p <- ct[, 4]
  p <- p[!grepl("drift|intercept", rownames(ct))]
  if (length(p) == 0) return(TRUE)
  all(!is.na(p) & p < 0.05)
}

arma.all <- sapply(models, function(m) m$arma)   # baris 6 = d, baris 7 = D
tabel.model <- data.frame(
  Model = names(models),
  d = arma.all[6, ],
  D = arma.all[7, ],
  AIC = sapply(models, AIC),
  BIC = sapply(models, BIC),
  Param.Signifikan = sapply(models, signif.all),
  row.names = NULL
)
tabel.model[order(tabel.model$AIC), ]
```

```{r}
# AIC hanya sah dibandingkan antar model dengan orde differencing (d, D) yang sama,
# karena differencing mengubah data yang dimodelkan. Berdasarkan uji ADF dipakai d = 1 dan D = 1.
# Model terbaik: AIC terkecil di antara model (d = 1, D = 1) dengan seluruh parameter signifikan
pembanding <- tabel.model[tabel.model$d == 1 & tabel.model$D == 1, ]
layak <- pembanding[pembanding$Param.Signifikan, ]
if (nrow(layak) == 0) layak <- pembanding
nama.terbaik <- layak$Model[which.min(layak$AIC)]
model.terbaik <- models[[nama.terbaik]]
nama.terbaik
```

Catatan: AIC hanya dibandingkan antar model dengan orde differencing yang
sama ($d = 1$, $D = 1$). Model dengan $d$ atau $D$ berbeda memodelkan deret
yang berbeda sehingga nilai AIC-nya tidak bisa diadu langsung; model
tersebut ditampilkan hanya sebagai referensi.

Di antara model dengan $d = 1$ dan $D = 1$, AIC terkecil dimiliki oleh model
**ARIMA(0,1,1)(0,1,1)[7]** (AIC = 1415,83) dan seluruh
parameternya signifikan pada taraf nyata 5%. Model inilah yang dipilih untuk
dianalisis lebih lanjut.

# Analisis Sisaan

Model terbaik hasil identifikasi kemudian dicek asumsi sisaannya. Sisaan
model ARIMA harus memenuhi asumsi normalitas, kebebasan sisaan, dan
kehomogenan ragam, serta bernilai tengah nol. Diagnostik model dilakukan
secara eksplorasi dan uji formal.

## Eksplorasi Sisaan

```{r}
sisaan <- as.numeric(residuals(model.terbaik))

par(mfrow = c(2, 2))
car::qqPlot(sisaan, main = "Normal Q-Q Plot", ylab = "Sisaan")
plot(sisaan, type = "p", main = "Plot Sisaan vs Waktu", xlab = "Waktu", ylab = "Sisaan")
abline(h = 0, col = "red")
stats::acf(sisaan,  lag.max = 28, main = "ACF Sisaan")
stats::pacf(sisaan, lag.max = 28, main = "PACF Sisaan")
par(mfrow = c(1, 1))
```

```{r}
batas.sis <- 1.96 / sqrt(length(sisaan))
k.acf  <- sum(abs(stats::acf(sisaan,  lag.max = 28, plot = FALSE)$acf[-1]) > batas.sis)
k.pacf <- sum(abs(stats::pacf(sisaan, lag.max = 28, plot = FALSE)$acf)     > batas.sis)
```

Pada plot kuantil-kuantil normal, sebagian besar titik mengikuti garis
$45^{\circ}$, tetapi pengamatan ke-45 (28 Maret 2024) dan ke-79 (1 Mei 2024)
ditandai sebagai titik yang paling menyimpang dari garis. Kedua titik ini
berkaitan dengan pencilan yang telah dicatat pada tahap eksplorasi data.
Pada plot sisaan terhadap waktu, sisaan menyebar di sekitar nol; lebar pita
sisaan perlu dicermati terutama di sekitar pencilan tersebut. Pada plot ACF
dan PACF sisaan, terdapat 1 lag (dari 28 lag pertama) pada ACF dan
1 lag pada PACF yang keluar dari batas signifikansi, sehingga secara
eksploratif kebebasan sisaan perlu dikonfirmasi dengan uji formal.

## Uji Formal

```{r}
# 1) Kenormalan
uji.ks <- ks.test(sisaan, "pnorm", mean(sisaan), sd(sisaan))
# 2) Kebebasan sisaan (autokorelasi), derajat bebas disesuaikan dengan banyak parameter
uji.lb <- Box.test(sisaan, lag = 10, type = "Ljung",
                   fitdf = length(coef(model.terbaik)))
# 3) Kehomogenan ragam
uji.arch <- Box.test(sisaan^2, lag = 10, type = "Ljung")
# 4) Nilai tengah sisaan sama dengan nol
uji.t <- t.test(sisaan, mu = 0, conf.level = 0.95)

hasil.diag <- data.frame(
  Asumsi = c("Normalitas (Kolmogorov-Smirnov)", "Kebebasan (Ljung-Box)",
             "Homogenitas ragam (Ljung-Box sisaan kuadrat)", "Nilai tengah = 0 (uji-t)"),
  p.value = c(uji.ks$p.value, uji.lb$p.value, uji.arch$p.value, uji.t$p.value)
)
hasil.diag$Keputusan <- ifelse(hasil.diag$p.value > 0.05,
                               "Asumsi terpenuhi", "Asumsi tidak terpenuhi")
hasil.diag
```

**1) Kenormalan (Kolmogorov-Smirnov)**

$H_0$ : Sisaan menyebar normal

$H_1$ : Sisaan tidak menyebar normal

Didapat *p-value* sebesar 0,0380. Nilai ini lebih kecil
dari taraf nyata 5% sehingga tolak $H_0$ dan sisaan **tidak menyebar normal**.
Hal ini sejalan dengan plot kuantil-kuantil normal yang menunjukkan
penyimpangan pada pengamatan pencilan. Dampaknya: titik ramalan umumnya
tidak terlalu terpengaruh, tetapi selang prediksi yang dibentuk dengan asumsi
normal kurang dapat diandalkan. (Uji KS dengan rataan dan simpangan baku
yang diduga dari data bersifat konservatif, sehingga hasil ini sebaiknya
dibaca bersama plot Q-Q.)

**2) Kebebasan sisaan (Ljung-Box, lag 10)**

$H_0$ : Sisaan saling bebas

$H_1$ : Sisaan tidak saling bebas

Didapat *p-value* sebesar 0,4593 yang lebih besar dari
taraf nyata 5% sehingga gagal tolak $H_0$ dan sisaan saling bebas (tidak ada
autokorelasi). Uji ini memakai 10 lag dan derajat bebas yang dikurangi
banyaknya parameter model, sehingga lebih tepat dibanding pengujian pada satu
lag saja.

**3) Kehomogenan ragam (Ljung-Box pada sisaan kuadrat)**

$H_0$ : Ragam sisaan homogen

$H_1$ : Ragam sisaan tidak homogen

Didapat *p-value* sebesar 0,7379 yang lebih besar dari
taraf nyata 5% sehingga gagal tolak $H_0$ dan ragam sisaan homogen.

**4) Nilai tengah sisaan (uji-t)**

$H_0$ : Nilai tengah sisaan sama dengan 0

$H_1$ : Nilai tengah sisaan tidak sama dengan 0

Didapat *p-value* sebesar 0,9034 yang lebih besar dari
taraf nyata 5% sehingga gagal tolak $H_0$ dan nilai tengah sisaan sama
dengan nol.

**Kesimpulan diagnostik:** asumsi kebebasan sisaan, kehomogenan ragam, dan
nilai tengah nol terpenuhi, sedangkan asumsi normalitas tidak terpenuhi.
Pelanggaran normalitas kemungkinan besar disebabkan pencilan, bukan
kesalahan spesifikasi struktur model, karena tidak ada autokorelasi sisa.
Model tetap dapat digunakan untuk peramalan titik, dengan catatan pada
selang prediksi.

# Overfitting

Overfitting dilakukan dengan menaikkan orde AR ($p$) dan MA ($q$)
non-musiman dari model terbaik untuk melihat apakah ada model yang lebih
baik.

```{r}
o <- model.terbaik$arma          # (p, q, P, Q, s, d, D)
p0 <- o[1]; q0 <- o[2]; P0 <- o[3]; Q0 <- o[4]; d0 <- o[6]; D0 <- o[7]

fit.over <- function(p, q) {
  Arima(train.ts, order = c(p, d0, q),
        seasonal = list(order = c(P0, D0, Q0), period = 7), method = "ML")
}
over <- list(fit.over(p0 + 1, q0), fit.over(p0, q0 + 1))
names(over) <- c(sprintf("ARIMA(%d,%d,%d)(%d,%d,%d)[7]", p0 + 1, d0, q0, P0, D0, Q0),
                 sprintf("ARIMA(%d,%d,%d)(%d,%d,%d)[7]", p0, d0, q0 + 1, P0, D0, Q0))

for (nm in names(over)) {
  cat("\n=====", nm, "=====\n")
  print(coeftest(over[[nm]]))
}
```

```{r}
tabel.over <- data.frame(
  Model = c(nama.terbaik, names(over)),
  AIC = c(AIC(model.terbaik), sapply(over, AIC)),
  BIC = c(BIC(model.terbaik), sapply(over, BIC)),
  Param.Signifikan = c(signif.all(model.terbaik), sapply(over, signif.all)),
  row.names = NULL
)
tabel.over

over.lebih.baik <- any(tabel.over$AIC[-1] < tabel.over$AIC[1] & tabel.over$Param.Signifikan[-1])
if (over.lebih.baik) {
  idx <- which.min(ifelse(tabel.over$Param.Signifikan, tabel.over$AIC, Inf))
  nama.final  <- tabel.over$Model[idx]
  model.final <- if (idx == 1) model.terbaik else over[[idx - 1]]
} else {
  nama.final  <- nama.terbaik
  model.final <- model.terbaik
}
nama.final
```

Kedua model hasil *overfitting* (ARIMA(1,1,1)(0,1,1)[7] dan ARIMA(0,1,2)(0,1,1)[7])
memiliki AIC yang lebih besar (1416,30 dan
1416,40) dibandingkan model awal
(1415,83), dan parameter tambahannya tidak signifikan.
Oleh karena itu, model yang digunakan untuk peramalan adalah
**ARIMA(0,1,1)(0,1,1)[7]**.

# Model Terbaik

```{r}
summary(model.final)
coeftest(model.final)
```

```{r}
sma1.hat <- unname(coef(model.final)["sma1"])
sma1.se  <- unname(sqrt(diag(vcov(model.final)))["sma1"])
```

Model akhir adalah **ARIMA(0,1,1)(0,1,1)[7]** dengan koefisien MA non-musiman sebesar
-0,4998 dan koefisien MA musiman sebesar
-1,0000 (galat baku 0,1545).

**Catatan kritis.** Koefisien MA musiman berada tepat di batas
keterbalikan (*invertibility*), yaitu $|\Theta_1| \approx 1$. Kondisi ini
juga muncul pada hampir semua model tentatif bermusim. Ada dua konsekuensi:
(1) uji-z untuk koefisien tersebut tidak sepenuhnya valid di batas parameter,
sehingga tanda signifikansinya tidak boleh ditafsirkan berlebihan; dan
(2) ini dapat menandakan *over-differencing* musiman, artinya pola mingguan
mungkin lebih tepat dimodelkan sebagai musiman deterministik (bukan akar unit
musiman). Hal ini ditindaklanjuti dengan model pembanding tanpa differencing
musiman pada bagian Analisis Tambahan. Untuk keperluan tugas ini, model akhir
tetap mengikuti prosedur pada materi.

# Peramalan

Peramalan dilakukan dengan fungsi `forecast()` untuk 20 hari ke depan
(sepanjang data uji). Karena differencing sudah termasuk dalam model pada
fungsi `Arima()`, hasil ramalan langsung berada pada skala data asli
(tidak perlu *inverse differencing* manual).

```{r}
h <- length(test)
ramalan <- forecast::forecast(model.final, h = h)
ramalan
```

```{r}
plot(ramalan, xlab = "Waktu (minggu)", ylab = "Jumlah Penumpang",
     main = paste("Ramalan", nama.final))
```

Hasil ramalan mengikuti pola mingguan: nilai tinggi pada hari kerja (sekitar
52.800
penumpang) dan turun pada akhir pekan (sekitar
42.300
penumpang), dengan selang prediksi yang melebar seiring bertambahnya
horizon. Pola ini sesuai dengan karakter data latih, tetapi ramalan tidak
mampu mengantisipasi penurunan tajam yang tidak mengikuti pola mingguan.

## Perbandingan Aktual vs Ramalan

```{r}
hasil.ramalan <- as.numeric(ramalan$mean)

perbandingan <- data.frame(
  Hari = (n.train + 1):100,
  Tanggal = data100$date[(n.train + 1):100],
  Aktual = test,
  Forecast = round(hasil.ramalan, 0),
  Galat = round(test - hasil.ramalan, 0)
)
perbandingan
```

```{r}
plot(ts(y.all), type = "l", col = "black", xlab = "Waktu (hari ke-)",
     ylab = "Jumlah Penumpang", main = "Data Aktual dan Hasil Peramalan")
lines((n.train + 1):100, hasil.ramalan, col = "blue", lty = 2, lwd = 2)
legend("bottomleft", legend = c("Data Aktual", "Forecast"),
       col = c("black", "blue"), lty = c(1, 2), lwd = c(1, 2), bty = "n")
```

## Akurasi

```{r}
akurasi <- accuracy(hasil.ramalan, test)
akurasi
```

```{r}
# Analisis sensitivitas: akurasi tanpa pencilan pada data uji
pencilan.tgl <- as.Date(c("2024-05-07", "2024-05-08", "2024-05-22"))
idx.pencilan <- which(data100$date[(n.train + 1):100] %in% pencilan.tgl)
idx.bersih   <- setdiff(seq_along(test), idx.pencilan)

akurasi.bersih <- accuracy(hasil.ramalan[idx.bersih], test[idx.bersih])
galat <- test - hasil.ramalan

rbind("Semua data uji" = akurasi["Test set", c("ME","RMSE","MAE","MAPE")],
      "Tanpa pencilan" = akurasi.bersih["Test set", c("ME","RMSE","MAE","MAPE")])
```

Pada seluruh data uji diperoleh RMSE sebesar
8.874,
MAE sebesar
5.980,
dan MAPE sebesar 15,60%. Nilai ini sangat
dipengaruhi oleh penurunan tajam pada tanggal pencilan (7 dan 8 Mei 2024
dengan galat sekitar -24 ribu, serta 22 Mei 2024). Jika ketiga tanggal
tersebut dikeluarkan, RMSE turun menjadi
3.898
dan MAPE menjadi 6,78%. Artinya
model cukup baik menangkap pola mingguan pada hari-hari normal, dan
penurunan akurasi terutama berasal dari kejadian luar pola yang tidak dapat
diramalkan oleh model deret waktu univariat.

# Analisis Tambahan: Model Musiman Tanpa Differencing Musiman

Bagian ini bersifat pembanding, bukan pengganti prosedur utama. Tujuannya
menguji apakah pola mingguan lebih baik ditangkap dengan komponen AR musiman
tanpa differencing musiman ($D = 0$), mengingat uji ADF awal menyatakan data
stasioner dan koefisien MA musiman model utama berada di batas. Karena orde
differencing berbeda, AIC tidak dibandingkan. Perbandingan dilakukan pada
akurasi data uji, dengan catatan data uji hanya 20 pengamatan dan dipengaruhi
pencilan, sehingga hasilnya tidak dipakai untuk mengganti model utama secara
otomatis.

```{r}
alt.spec <- list(
  "ARIMA(1,0,0)(1,0,0)[7]" = list(order = c(1,0,0), seasonal = c(1,0,0)),
  "ARIMA(1,0,1)(1,0,0)[7]" = list(order = c(1,0,1), seasonal = c(1,0,0)),
  "ARIMA(1,0,0)(1,0,1)[7]" = list(order = c(1,0,0), seasonal = c(1,0,1))
)
alt.models <- lapply(alt.spec, function(s)
  tryCatch(Arima(train.ts, order = s$order,
                 seasonal = list(order = s$seasonal, period = 7), method = "ML"),
           error = function(e) NULL))
alt.models <- Filter(Negate(is.null), alt.models)

for (nm in names(alt.models)) {
  cat("\n=====", nm, "=====\n")
  print(coeftest(alt.models[[nm]]))
}
```

```{r}
alt.pred  <- lapply(alt.models, function(m) as.numeric(forecast::forecast(m, h = h)$mean))
semua.pred <- c(setNames(list(hasil.ramalan), nama.final), alt.pred)

ambil <- function(pred, idx = seq_along(test)) {
  accuracy(pred[idx], test[idx])["Test set", c("RMSE", "MAE", "MAPE")]
}
a1 <- t(sapply(semua.pred, ambil))
a2 <- t(sapply(semua.pred, ambil, idx = idx.bersih))

# Kriteria kelayakan pembanding: seluruh parameter signifikan dan koefisien AR musiman
# tidak mendekati 1 (|sar| < 0,95), agar tidak terjadi akar unit musiman yang tersamar
layak.alt <- sapply(alt.models, function(m) {
  cf  <- coef(m)
  sar <- cf[grepl("^sar", names(cf))]
  signif.all(m) && all(abs(sar) < 0.95)
})

tabel.alt <- data.frame(
  Model = names(semua.pred),
  RMSE.semua   = a1[, "RMSE"], MAPE.semua   = a1[, "MAPE"],
  RMSE.tanpa.pencilan = a2[, "RMSE"], MAPE.tanpa.pencilan = a2[, "MAPE"],
  Layak = c(NA, unname(layak.alt)),
  row.names = NULL
)
tabel.alt
```

Model pembanding dinilai layak jika seluruh parameternya signifikan dan
koefisien AR musimannya tidak mendekati 1. Syarat kedua penting: pada model
dengan AR musiman mendekati 1 dan MA musiman negatif besar, kedua komponen
saling meniadakan sehingga model hampir setara dengan differencing musiman,
dan hasilnya rapuh. Kolom `Layak` pada tabel di atas menunjukkan hasil
pemeriksaan ini.

```{r}
kand <- which(tabel.alt$Layak %in% TRUE)
ada.alt <- length(kand) > 0
if (ada.alt) {
  ia <- kand[which.min(tabel.alt$RMSE.semua[kand])]
  nama.alt <- tabel.alt$Model[ia]
  lebih.baik <- tabel.alt$RMSE.semua[ia] < tabel.alt$RMSE.semua[1] &&
                tabel.alt$RMSE.tanpa.pencilan[ia] < tabel.alt$RMSE.tanpa.pencilan[1]
}
rb <- function(x) format(round(x), big.mark = ".", decimal.mark = ",")
```

Model pembanding layak dengan RMSE terkecil pada seluruh data uji adalah ARIMA(1,0,0)(1,0,0)[7]. RMSE-nya 8.282 (semua data uji) dan 2.977 (tanpa pencilan), dibandingkan model utama ARIMA(0,1,1)(0,1,1)[7] sebesar 8.874 dan 3.898. Model pembanding ini lebih akurat pada kedua ukuran, sehingga pemodelan musiman tanpa differencing musiman layak dipertimbangkan sebagai model alternatif.

